【裁判字號】    96,上,202
【裁判日期】    970227
【裁判案由】    債務人異議之訴
【裁判全文】
臺灣高等法院高雄分院民事判決           96年度上字第202號
上  訴  人  行政院衛生署屏東醫院
法定代理人  甲○○
訴訟代理人  邱芬凌律師
複 代理 人  楊雪貞律師
被 上訴 人  萬有營造有限公司
法定代理人  乙○○
訴訟代理人  孫志鴻律師
上列當事人間因債務人異議之訴事件，上訴人對於民國96年8 月
22日臺灣屏東地方法院95年度訴字第578 號第一審判決提起上訴
，本院於97年2 月13日辯論終結，判決如下：
    主  文
上訴駁回。
第二審訴訟費用由上訴人負擔。
    事實及理由
一、上訴人主張：伊於民國83年6 月29日與訴外人海記營造廠有
    限公司（下稱海記公司）簽訂植物人照護病房大樓工程契約
    （下稱系爭工程契約），被上訴人為系爭工程契約之連帶保
    證人，且海記公司將部分工程轉包予訴外人孫清海即福駿工
    程行（下稱孫清海）施作，所施作工程估驗結果完成新臺幣
    （下同）3,998,104 元，海記公司分文未付。詎海記公司於
    85年3 月19日未再進場施工，因海記公司就系爭工程第1 期
    至4 期工程保留款3,741,885 元（下稱系爭工程保留款）尚
    未領取，孫清海乃於90年間代位海記公司向伊請求支付上開
    工程保留款，經臺灣屏東地方法院（下稱屏東地院）判決孫
    清海勝訴確定，伊已支付完畢。惟海記公司因施工不完全，
    而被上訴人為系爭工程契約之連帶保證人，兩造遂訂立系爭
    工程附約，並召開協調會作成決議，由被上訴人概括繼受海
    記公司之權利義務，且海記公司與其下包廠商之糾紛，亦應
    由被上訴人負責，則就海記公司積欠孫清海債務，自應由被
    上訴人概括繼受承擔。然被上訴人仍於90年間起訴請求伊給
    付同上之系爭工程保留款，經法院判決被上訴人勝訴確定，
    被上訴人並據以對伊聲請強制執行，經屏東地院以95年度執
    字第16678 號受理在案。然被上訴人既已概括繼受海記公司
    對於孫清海之債務，且系爭工程保留款亦已由伊向孫清海清
    償完畢，則伊依據民法第312 條規定，於清償範圍內，取得
    孫清海對於被上訴人之債權，伊於執行名義成立後，以自己
    名義對被上訴人行使抵銷抗辯，被上訴人不得再持上開確定
    判決執行名義向伊請求給付系爭工程保留款等情。為此，依
    強制執行法第14條第1 項債務人異議之訴規定，求為判決屏
    東地院95年度執字第16678 號清償債務強制執行事件，對於
    上訴人所為之強制執行程序，應予撤銷。
二、被上訴人則以：上訴人異議事由均係為前開訴訟執行名義成
    立前所發生，其提起異議之訴與法不合。且伊概括承受海記
    公司之權利義務，係指繼受海記公司與上訴人就系爭工程部
    分，關於海記公司對外債務與伊無關。又海記公司無法履行
    工期，已屬違約，自無權利向上訴人請款，屏東地院就孫清
    海代位海記公司向上訴人請求支付上開工程保留款，雖判決
    孫清海勝訴確定，惟不得拘束伊另向上訴人請求工程款事件
    ，上訴人自不得因前案已給付完畢，而就後案之執行提起異
    議之訴等語，資為抗辯。
三、原審經審理結果，判決上訴人敗訴，上訴人提起上訴，其上
    訴聲明：(一)原判決廢棄。(二)屏東地院95年度執字第16678 號
    清償債務強制執行事件，對於上訴人所為之強制執行程序，
    應予撤銷。被上訴人答辯聲明：上訴駁回。
四、兩造不爭執及爭執事項：
  甲、不爭執事項：
    (一)上訴人於83年6 月29日與海記公司簽訂系爭工程契約，被
      上訴人為系爭工程契約之連帶保證人。惟海記公司於85年
      3 月19日未再進場施工，但海記公司曾將部分工程轉包予
      孫清海，尚有工程款未為給付。嗣孫清海代位海記公司向
      上訴人請求支付海記公司尚未領取之系爭工程保留款，經
      屏東地院以90年度訴字第75號判決勝訴確定。
    (二)兩造於85年7 月3 日協調會作成決議，並於第1 項記載：
      「本建築工程除已估驗部份，其餘權利、義務均由萬有營
      造有限公司概括承受。」第5 項記載：「請萬有營造有限
      公司依據原有建築工程契約補立接續工程契約（附加契約
      ）」，及兩造所簽訂附約第5 條約定：「有關本建築工程
      除已估驗之部分外，其餘之權利與義務均由萬有營造有限
      公司概括承受」。
    (三)被上訴人於90年間起訴請求上訴人返還系爭工程保留款中
      之90% 及履約保證金，經屏東地院90年度重訴字第195 號
      、本院91年度重上字第10號、最高法院94年度臺上字第30
      8 號判決勝訴確定，被上訴人並已對上訴人聲請強制執行
      ，經屏東地院以95年度執字第16678 號受理在案。
  乙、兩造爭執之事項：
    (一)上訴人得否於執行名義成立後主張抵銷，而提起異議之訴
      ？
    (二)上訴人是否依民法第312 條規定，取得孫清海對於被上訴
      人之債權？
    (三)被上訴人是否承受海記公司對孫清海之債務？
五、上訴人得否於執行名義成立後主張抵銷，而提起異議之訴？
  (一)按執行名義成立後，如有消滅或妨礙債權人請求之事由發生
    ，債務人得於強制執行程序終結前，向執行法院對債權人提
    起異議之訴，如以裁判為執行名義時，其為異議原因之事實
    發生在前訴訟言詞辯論終結後者，亦得主張之，強制執行法
    第14條第1 項定有明文。又抵銷固使雙方債務溯及最初得為
    抵銷時消滅，惟雙方互負得為抵銷之債務，並非當然發生抵
    銷之效力，必一方對於他方為抵銷之意思表示而後雙方之債
    務乃歸消滅，此觀民法第335 條第1 項規定自明。故給付之
    訴之被告對於原告有得為抵銷之債權，而在言詞辯論終結前
    未主張抵銷，迨其敗訴判決確定後表示抵銷之意思者，其消
    滅債權人請求之事由，不得謂非發生在該訴訟言詞辯論終結
    之後，依強制執行法第14條之規定，自得提起執行異議之訴
    ，最高法院29年上字第1123號亦有判例足資參照。
  (二)經查，上訴人於83年6 月29日與海記公司簽訂系爭工程契約
    ，被上訴人為系爭工程契約之連帶保證人，詎海記公司於85
    年3 月19日未再進場施工，施工不完全，而被上訴人為系爭
    工程契約之連帶保證人，兩造遂訂立系爭工程附約，並召開
    協調會作成決議，由被上訴人概括繼受海記公司之權利義務
    ，嗣被上訴人接續完工驗收，且未發生保固事由，乃於90年
    間起訴請求上訴人給付系爭工程第1 至4 期工程保留款中之
    90% 即3,367,697 元及履約保證金9,057,600 元，經法院判
    決被上訴人勝訴確定，被上訴人並據此對上訴人聲請強制執
    行，經屏東地院以95年度執字第16678 號受理在案，此經本
    院調閱該執行卷，有屏東地院90年度重訴字第195 號、本院
    91年度重上字第10號、最高法院94年度臺上字第308 號判決
    附於該卷內可稽。本件上訴人主張於該執行名義成立後對被
    上訴人主張抵銷，而有消滅被上訴人請求事由發生，雖該得
    為抵銷之債權債務關係，於被上訴人起訴前即已存在，惟上
    訴人在言詞辯論終結前未主張抵銷，而於其敗訴判決確定後
    表示抵銷之意思，依上開判例意旨，自得提起執行異議之訴
    ，被上訴人抗辯上訴人異議事由均係為前開訴訟執行名義成
    立前所發生，其提起異議之訴與法不合，尚無足取。至上訴
    人主張抵銷事由是否存在，自應就上訴人對被上訴人是否確
    有債權，及被上訴人是否對上訴人負有債務之事實舉證證明
    之。
六、上訴人是否依民法第312 條規定，取得孫清海對於被上訴人
    之債權？
  (一)按就債之履行有利害關係之第三人為清償者，於其清償之限
    度內承受債權人之權利，民法第312 條定有明文，依此規定
    ，就債之履行有利害關係之第三人為清償者，係於其清償之
    限度內承受債權人之權利，此為當然發生債權移轉之效力，
    故第三人行使代位權時，係行使自己之債權，自須以自己之
    名義行之，行使之效果亦歸屬自己；而民法第242 條所定債
    權人之代位權，債權人行使代位權固以自己之名義為之，但
    所行使者，究屬債務人之權利，債權人請求第三債務人給付
    時，受領權人為債務人，債權人雖得代位受領，惟應向債務
    人給付而由債權人代位受領，非指債權人直接請求第三債務
    人對自己清償。是以，上開規定迥然有別，債權人若行使代
    位權，請求第三債務人向債務人給付，並由債權人代位受領
    ，該第三債務人所清償者，乃為其自己對債務人之債務，並
    非屬第三人清償，自無承受債權人之權利可言。
  (二)查，上訴人與海記公司於83年6 月29日簽訂系爭工程契約，
    由被上訴人為系爭工程契約之連帶保證人。海記公司復於84
    年10月25日將其中部分工程轉包予孫清海施作，其估驗完成
    價值為3,998,104 元，惟海記公司於85年3 月19日未再進場
    施工，且因周轉不靈而未能給付工程款，孫清海乃起訴就海
    記公司對上訴人尚有工程保留款3,741,885 元未為領取，而
    依民法第242 條之規定，代位海記公司向上訴人請求給付系
    爭工程保留款，經屏東地院於90年3 月30日以90年度訴字第
    75號判決孫清海勝訴，於同年4 月29日確定。嗣孫清海以上
    開執行名義聲請強制執行，經執行結果，雖扣押系爭工程保
    留款3,741,885 元，惟分配予孫清海及海記公司其他債權人
    王瑞香、高雄區中小企業銀行後，孫清海僅受償126,492 元
    ，此分配結果並已通知上訴人，有該判決、確定證明書、分
    配表及送達證書附於屏東地院90年度執字第6159號執行卷可
    憑，並經本院調取該卷查核屬實。職是，孫清海對上訴人聲
    請強制執行，係基於上開確定判決所認定上訴人對海記公司
    負有債務，而由海記公司代位行使，揆諸上開說明，上訴人
    所清償者乃係其自己之債務，尚非他人之債務，自非第三人
    清償之情形。故上訴人主張依民法第312 條規定，取得孫清
    海對於被上訴人之債權，並非可取。
  (三)至上開前後兩案就上訴人應給付系爭工程保留款予被上訴人
    或海記公司，判決結果雖有不同，而有雙重給付情事。惟孫
    清海依前案之確定判決執行後所領取之款項，乃本於該確定
    判決執行之效力所生，應屬上訴人對海記公司之債務清償，
    由孫清海代位受領，自不因後案之判決結果，使得孫清海受
    領款項之法律關係變更為利害關係第三人清償，是以，上訴
    人主張上開工程保留款已由孫清海執行完竣，被上訴人即無
    強制執行之必要云云，自屬無據。
七、被上訴人是否承受海記公司對孫清海之債務？
  (一)按第三人與債務人訂立契約承擔其債務者，非經債權人之承
    認，對於債權人，不生效力，民法第301 條定有明文。當事
    人之一方將其因契約所生之權利義務，概括的讓與第三人承
    受者，係屬契約承擔，與單純的債權讓與不同，非經他方之
    承認，對他方不生效力，最高法院73年台上字第1573號足資
    參照。
  (二)上訴人主張海記公司於85年3 月19日未再進場施工，而被上
    訴人為系爭工程契約之連帶保證人，兩造遂訂立系爭工程附
    約，並召開協調會作成決議，由被上訴人概括繼受海記公司
    之權利義務，且海記公司與其下包廠商之糾紛，亦應由被上
    訴人負責，則就海記公司積欠孫清海債務3,998,104 元，自
    應由被上訴人概括繼受承擔云云，為被上訴人所否認。上訴
    人雖提出兩造工程合約第17條約定，被上訴人應負契約保證
    責任；合約保證書約定：被上訴人「對於承包人因履行本合
    約各項規定暨因解約而發生之一切義務，均連帶負其全責，
    並願放棄先訴抗辯權」；兩造又於85年訂立系爭工程之附約
    ，第2 條：「萬有營造有限公司依據本工程招標補充說明第
    21條規定保證廠商應與海記營造廠有限公司同負履約承攬工
    程事宜」，第4 條：「有關本建築工程各類事宜及債務若有
    爭執或糾紛，應由萬有營造有限公司自行負擔解決與定作人
    甲方（台灣省立屏東醫院）無涉」，第5 條：「工程其餘權
    利義務均由萬有營造公司概括承受」；及兩造於85年7 月3
    日召開協調會決議事項第1 條「本建築工程除已估驗部分，
    其餘權利、義務均由萬有營造有限公司概括承受。有關本建
    築工程事宜及債務若有爭執，應由萬有營造有限公司自行負
    責解決，與定作人（甲方）無涉」；於85年8 月12日之協調
    會達成協議：「有關原承攬海記營造有限公司與小包商未完
    結前帳乙事請萬有營造有限公司依據本工程附約第4 條、第
    5 條之規定辦理」；於85年8 月23日之協調會中再次確認：
    「有關原承攬人海記營造廠有限公司與其下游協力廠商或再
    承攬人之債務，概由萬有營造有限公司負責與本院無涉」；
    再關於保留款依兩造合約於85年11月5 日協定「有關海記營
    造廠有限公司前申請估驗之保留款項（10％），應由本院保
    留作為日後賠償損失或其他用進之用」，此有合約保證書、
    附約各1 份、會議紀錄4 份可稽（本院卷第34至48頁）。依
    上開協調會紀錄所載，兩造固有就海記公司與其下游協力廠
    商之債務，由被上訴人負責作成決議，惟揆諸上開說明，被
    上訴人若承擔海記公司對其下包孫清海之權利義務，自應與
    海記公司及孫清海為契約承擔之約定或得其同意，始生效力
    ，尚非兩造合意後即應由被上訴人承擔債務。況且孫清海既
    於90年間依民法第242 條之規定，代位海記公司向上訴人請
    求給付系爭工程保留款，已如前述，顯未認海記公司對其債
    務應予免責，是上訴人主張被上訴人應承受海記公司對孫清
    海之權利義務，並代位行使抵銷云云，自無可取。至上訴人
    請求傳訊證人劉碧珍，證明孫清海為海記公司就系爭工程之
    下游廠商，及傳訊證人陳坤財，證明被上訴人允為承擔海記
    公司下游廠商之債務一節，均未能證明孫清海有何同意被上
    訴人債務承擔，尚無礙於上開認定結果，自無傳訊之必要，
    附此敘明。
  (三)又兩造上開決議所為契約承擔之約定，訂約當事人固應受其
    拘束，惟該約定範圍僅就海記公司對其下游廠商之權利義務
    ，並未因而免除上訴人對海記公司原應給付工程款之債務，
    而上開孫清海行使代位權請求上訴人給付者，依上開屏東地
    院90年度訴字第75號確定判決所示，乃係上訴人對海記公司
    應給付工程款之債務，此為上訴人自己之債務，並非兩造約
    定被上訴人所應承擔之債務，此與海記公司對孫清海之債務
    ，乃各自獨立，而有不同，準此，上訴人就其應給付部分，
    主張取得孫清海之債權，而被上訴人負有給付義務，並主張
    抵銷云云，亦無所據。
八、綜上所述，上訴人主張依據民法第312 條規定，主張取得孫
    清海對於被上訴人之債權，且被上訴人應承擔海記公司對孫
    清海之債務，而行使抵銷權，認屏東地院95年度執字第1667
    8 號清償債務強制執行事件，有消滅或妨礙被上訴人請求事
    由，提起異議之訴，求為撤銷該執行程序，並無理由，應予
    駁回。原審為上訴人敗訴之判決，理由雖有未合，惟結論與
    本院認定相同，仍應予以維持。上訴意旨指摘原判決不當，
    求予廢棄改判，為無理由，應予駁回。又本件事證已臻明確
    ，兩造其餘主張陳述及所提證據，經審酌後認與判決結果無
    涉，不另論述。
據上論結，本件上訴為無理由，依民事訴訟法第449 條第2 項、
第78條，判決如主文。
中    華    民    國    97    年    2     月    27    日
                            民事第五庭
                                審判長法官  蔡明宛
                                法      官  曾錦昌
                                法      官  魏式璧
以上正本證明與原本無異。
上訴人如對本判決上訴，須於判決送達後20日內向本院提出上訴
狀，其未表明上訴理由者，應於上訴後20日內向本院提出上訴理
由書（均須按他造當事人之人數附繕本）。上訴時應提出委任律
師或具有律師資格之人之委任狀，並依附註條文規定辦理。
中    華    民    國    97    年    2     月    27    日
                                書  記  官  林明威
附註：
民事訴訟法第466條之1：
對於第二審判決上訴，上訴人應委任律師為訴訟代理人，但上訴
人或其法定代理人具有律師資格者，不在此限。
上訴人之配偶、三親等內之血親、二親等內之姻親，或上訴人為
法人、中央或地方機關時，其所屬專任人員具有律師資格並經法
院認為適當者，亦得為第三審訴訟代理人。第１項但書及第２項
情形，應於提起上訴或委任時釋明之。
以上正本證明與原本無異。


司法院資訊處製作；財團法人民間司法改革基金會備份。
